臺灣高等法院刑事判決　　　　　　　 100年度上易字第2048號
上　訴　人　臺灣桃園地方法院檢察署檢察官
上　訴　人
即　被　告　黃東溪
選任辯護人　范志誠律師
　　　　　　楊景勛律師
上列上訴人等因被告詐欺案件，不服臺灣桃園地方法院100年度
易字第398號，中華民國100年7月20日第一審判決（起訴案號：
臺灣桃園地方法院檢察署99年度偵字第19229號），提起上訴，
本院判決如下：
    主  文
上訴駁回。
黃東溪緩刑參年。
    理  由
一、本案經本院審理結果，認第一審以上訴人即被告黃東溪犯刑
    法第339 條第1 項之詐欺取財罪，判處有期徒刑10月，核其
    認事用法及量刑均無不當，應予維持，並引用第一審判決書
    記載之事實、證據及理由（如附件），證據部分並增列被告
    於本院民國100 年10月26日準備程序期日及審理期日之任意
    性自白（見本院卷第41頁背面、67頁）。
二、被告於100年8月4日具狀上訴意旨雖以：99 年2月9日上午桃
    園縣政府會同國道新建工程局人員與其和告訴人呂顯卿至桃
    園縣桃園市○○路會勘時，其及呂顯卿已就建築改良物補償
    費無法達成協議，是相關行政機關就該補償金發放問題，顯
    然明知被告與呂顯卿間就上開事項仍有爭議，而無陷於錯誤
    之可能云云；惟查，本件犯罪事實，業據被告於原審坦承向
    交通部領取新臺幣（下同）1,625,031 元建築改良物拆遷救
    濟金之事實，並於本院100年10月26 日準備程序期日及審理
    期日坦承本案詐欺犯行，並表示願與被害人和解（見本院卷
    第41頁背面、63頁背面、67頁），核與證人吳帟汰於原審證
    述情節相符，並有卷附房屋租賃契約書2份、B屋承攬報酬支
    付及房租折抵計算表、建築改良物調查估價表、桃園縣政府
    100年5月11日府工土字第1000172541號函及函覆之查估補償
    成果資料、國道1 號五股至楊梅段拓寬工程用地領款收據、
    彰化商業銀行代收款項抄錄簿可參（見他字卷第4 至11頁、
    50頁、原審審易字卷第27頁、原審易字卷第10至21頁），核
    與被告前述任意性自白相符，堪信屬實。被告執前詞否認犯
    罪，提起上訴，為無理由，應予駁回。
三、檢察官循告訴人上訴意旨略以：被告於犯後毫無悔意，又未
    與告訴人達成和解，犯後態度惡劣，原審未斟酌此情，量刑
    過輕，容有未當等語。惟查被告業於本院坦承犯行，並與告
    訴人達成和解，有和解書在卷可按（，見本院卷第71頁詳後
    述），是檢察官執前詞以被告犯後態度惡劣，迄未與告訴人
    和解，毫無悔意云云，指摘原審量刑過輕為不當，提起上訴
    ，亦無理由，應予駁回。
四、查被告曾因竊盜案件，經判處有期徒刑10月確定，於84 年2
    月28日縮刑期滿執行完畢，其於前案故意犯罪受有期徒刑宣
    告，執行完畢後，5 年以內未曾因故意犯罪受有期徒刑以上
    刑之宣告，此有本院被告前案紀錄表附卷可按。是被告此次
    因一時失慮，致罹刑典，業於本院坦承犯行，顯有悔悟之意
    ，且與告訴人即被害人呂顯卿達成和解，簽立和解書為憑，
    同時履行給付84萬元之和解條件，有該和解書在卷可按（見
    本院卷第71頁），足信其歷此偵、審暨科刑教訓後，當知所
    警惕，而無再犯之虞，本院因認對被告宣告之刑，以暫不執
    行為適當，爰依刑法第74 條第1項第2款規定，併諭知緩刑3
    年，以啟自新。
據上論斷，應依刑事訴訟法第373條、第368條，刑法第74條第 1
項第2款規定，判決如主文。
本案經檢察官陳昱旗到庭執行職務。
中    華    民    國  100     年    12    月    30    日
                  刑事第七庭審判長法  官  溫耀源
                                  法  官  張傳栗
                                  法  官  朱瑞娟
以上正本證明與原本無異。
不得上訴。
                                  書記官  郭家慧
中    華    民    國   101    年    1     月    2     日
附件
臺灣桃園地方法院刑事判決              100年度易字第398號
公  訴  人  臺灣桃園地方法院檢察署檢察官
被      告  黃東溪



上列被告因詐欺案件，經檢察官提起公訴（99年度偵字第19229
號），本院判決如下︰
    主  文
黃東溪意圖為自己不法之所有，以詐術使人將本人之物交付，處
有期徒刑拾月。
    事  實
一、緣呂顯卿之子呂漢鎮為桃園市○○段960 、962 地號（重測
    前為西埔里埔子小段417-13地號，門牌號碼為桃園縣桃園市
    ○○路819 號，下稱系爭土地）土地之所有人，呂顯卿前於
    86年間，在系爭土地上興建輕重量鐵骨造鐵架屋1 棟（面積
    41.61 平方公尺，下稱A 屋），並於89年3 月1 日起與黃東
    溪訂立租賃契約以月租新臺幣（下同）6,000 元出租A 屋予
    黃東溪使用，嗣黃東溪擅自在系爭土地上搭建樑柱，呂顯卿
    要求若要搭蓋新鐵皮屋，須由其出資，由黃東溪承攬興建工
    程，2 人達成合意，由呂顯卿支付80萬元興建費用（呂顯卿
    於96年4 月29日、同年10月11日分別支付現金30萬元、25萬
    元予黃東溪，剩餘25萬元則以租金折抵承攬報酬，即黃東溪
    自97年3 月起至98年8 月止共計18個月，均毋庸按月繳納房
    租14,000元），黃東溪承攬該重量鐵骨造鐵架屋搭建後（面
    積205.35平方公尺，下稱B 屋），呂顯卿與黃東溪於97年1
    月1 日起訂立租賃契約以月租14,000元出租A 屋、B 屋予黃
    東溪使用。嗣98年間黃東溪未經呂顯卿、呂漢鎮允許即在系
    爭土地上自行搭建輕重量鐵骨造鐵架屋（面積37.74 平方公
    尺，下稱C 屋），呂顯卿發現後並未要求黃東溪拆除，亦未
    加收房租。嗣交通部臺灣區國道興建工程局為興建「國道一
    號五股至楊梅段拓寬工程」，辦理土地徵收、建築改良物拆
    遷補償事宜，桃園縣政府委託大有國際不動產估價師事務所
    之吳帟汰辦理建築改良物補償費查估，黃東溪明知A 屋、B
    屋並非其出資興建，僅係向呂顯卿承租使用，覬覦鉅額拆遷
    補償，竟意圖為自己不法之所有，於民國98年6 月22日，向
    至現場查估之吳帟汰於電話中行使詐術謊稱：其為系爭土地
    3 間地上物A 屋、B 屋、C 屋廠房之所有權人云云，致吳帟
    汰、桃園縣政府、交通部國道新建工程局均陷於錯誤，桃園
    縣政府、交通部國道新建工程局亦未詳加調查，逕依吳帟汰
    製作建築改良物調查估價表，將黃東溪列為A 屋、B 屋地上
    物補償費發放之對象，黃東溪因而向交通部國道新建工程局
    詐領建築改良物拆遷補償費共144 萬4,423 元（A 屋：259,
    114 元+B屋：1,183,309 元+ 以呂漢鎮名義申請之電表2 具
    遷移費用共2,000 元=1,444,423元），另C 屋原為黃東溪自
    行搭建，其領取C 屋補償費176,208 元部分，自屬有權領取
    。嗣呂顯卿僅領取土地徵收補償費，遲遲未見建築改良物補
    償費發放，乃詢問桃園縣政府人員，始悉上情。
二、案經呂顯卿訴由臺灣桃園地方法院檢察署檢察官偵查起訴。
    理  由
一、證據能力部分：
    本案所引用之供述及非供述證據，經本院依法踐行調查證據
    程序，檢察官、被告均不爭執各該證據之證據能力，且亦查
    無依法應排除其證據能力之情形，是後述所引用證據之證據
    能力均無疑義，先予敘明。
二、實體部分：
    訊據被告黃東溪固坦認有向交通部領取1,625,031 元建築改
    良物拆遷救濟金等情，惟矢口否認有何詐欺取財之犯行，辯
    稱：桃園縣政府委託之鑑定人員只有打電話給伊，確認伊是
    否住在那裡，伊回答說伊有住在那裡，伊沒有說房屋是伊的
    ，拆遷補償費是交通部給伊的搬家費云云。惟查：
  (一)桃園市○○段960 、962 地號（重測前為西埔里埔子小段41
    7-13地號，門牌號碼為桃園縣桃園市○○路819 號）為告訴
    人呂顯卿之子呂漢鎮所有，告訴人呂顯卿前於86年間，在系
    爭土地興建輕重量鐵骨造鐵架屋1 棟（面積41.61 平方公尺
    ，A 屋），並於89年3 月1 日起與被告黃東溪訂立租賃契約
    以月租6,000 元出租A 屋予被告使用，嗣被告擅自在系爭土
    地上搭建樑柱，呂顯卿要求若要搭蓋新鐵皮屋，須由其出資
    ，由被告承攬興建工程，2 人達成合意，由呂顯卿支付80萬
    元興建費用，呂顯卿分別於96年4 月29日、同年10月11日分
    別支付現金30萬元、25萬元予被告，剩餘25萬元則以租金折
    抵承攬報酬，即被告自97年3 月起至98年8 月止共計18個月
    ，均毋庸按月繳納房租14,000元，被告承攬興建該重量鐵骨
    造鐵架屋（面積205.35平方公尺，B 屋），呂顯卿與被告於
    97年1 月1 日起訂立租賃契約以月租14,000元出租A 屋、B
    屋予被告使用。嗣98年間被告未經呂顯卿、呂漢鎮允許即在
    系爭土地上自行搭建輕重量鐵骨造鐵架屋（面積37.74 平方
    公尺，C 屋），呂顯卿發現後並未要求被告拆除，亦未加收
    房租等情，業據證人呂顯卿於本院審理時證述明確（見本院
    卷第122 至123 頁反面），並有房屋租賃契約書2 份、B 屋
    承攬報酬支付及房租折抵計算表、建築改良物調查估價表，
    且被告於本院準備程序及審理時亦不否認上情（見本院卷第
    105 頁反面、第123 頁反面、第125 頁正、反面），足認未
    辦理保存登記之地上物A 屋、B 屋為告訴人呂顯卿所起造興
    建，所有權人為呂顯卿，且被告亦明知上情甚明。
  (二)證人吳帟汰於本院審理時證稱：伊是大有國際不動產估價師
    事務所之不動產估價師，受桃園縣政府委託承辦系爭土地地
    上物查估調查，伊事務所是負責建築改良物補償費查估，農
    作物、機械搬遷另外有他人負責查估補償，不是伊事務所負
    責的範圍，一般而言拆遷補償費發放對象，就登記之不動產
    是發放予登記名義人，若未辦理登記，查估時由地主與承租
    人同時出面確認建築物為何人所有，若地主與承租人意見不
    一致，則由雙方協調，等協議出來後再發放，若協議不成會
    將補償費提存，待法院判決後才發放，本件因桃園縣政府未
    給予土地清冊，無法通知地主，伊是一戶一戶清查，查估時
    被告不在，伊問附近工人廠房主人是誰，該工人就給伊被告
    的電話，伊在現場打電話問，伊問被告1 間大的工廠，2 間
    小間房屋是否是被告的，被告說都是他的，是他蓋的，被告
    說土地他有承租，當時被告說無法到現場，所以就自行查估
    ，之後被告有傳真土地租賃契約第1 頁給伊，但現在找不到
    等語（見本院卷第119 頁至121 頁反面），復有桃園縣政府
    100 年5 月11日府工土字第1000172541號函及函覆之查估補
    償成果資料在卷可稽（見本院卷第10至21頁），觀以證人吳
    帟汰為不動產估價師，受桃園縣政府委託查估建築改良物補
    償，復與被告黃東溪、告訴人呂顯卿2 人並無任何仇恨怨隙
    ，衡諸常理，倘非被告堅稱A 屋、B 屋、C 屋為其興建，並
    僭稱為3 屋之所有權人，證人吳帟汰自無刻意偏袒被告或告
    訴人，而造成建築改良物補償費發放錯誤之可能，益徵證人
    吳帟汰前揭所述被告表示A 屋、B 屋、C 屋之廠房均為其所
    有等各節，並非虛妄，堪可採信。又交通部國道新建工程局
    依據大有國際不動產估價師事務所及吳帟汰製作之資料，發
    放1,625,031 元補償費予被告等情，此有國道1 號五股至楊
    梅段拓寬工程用地領款收據、彰化商業銀行代收款項抄錄簿
    可參（見他字卷第50頁，本院審易卷第27頁），可見被告明
    知未辦理保存登記之地上物A 屋、B 屋為告訴人呂顯卿所起
    造興建，卻向證人吳帟汰詐稱其為該等地上物之所有權人，
    致吳帟汰、桃園縣政府、交通部國道新建工程局均陷於錯誤
    ，桃園縣政府、交通部國道新建工程局亦未詳加調查，逕依
    吳帟汰製作之建築改良物調查估價表，將被告列為A 屋、B
    屋地上物補償費之發放對象，被告因而向交通部國道新建工
    程局詐得建築改良物拆遷補償費共144 萬4,423 元（其中尚
    包括以呂漢鎮名義申請之電表2 具遷移費用共2,000 元），
    灼然明甚。被告於偵查中一度辯稱：B 屋興建時呂顯卿只有
    付材料費55萬，因當時現場凌亂伊無法使用，所以未付房租
    ，並非用房租折抵承攬報酬云云（見他字卷第32頁），於本
    院審理時改稱：B 屋當時伊已經立了柱子，但告訴人說他要
    蓋，伊當時估價80萬元材料及承攬費用，告訴人付了55萬元
    現金，另25萬元以租金折抵（見本院卷第125 頁反面），其
    前後就25萬元部分是否以租金折抵供述不一，已有可疑。又
    99年2 月9 日上午10時20分，桃園縣政府會同國道新建工程
    局人員與被告、呂顯卿2 人至桃園市○○路819 號會勘，被
    告與呂顯卿2 人就建築改良物補償費無法達成協議，此有交
    通部臺灣區國道新建工程局99年2 月26日國工局地字第0990
    002719號函覆資料及會勘紀錄可參，被告於99年6 月11日檢
    察事務官訊問時仍主張自己為地上物所有人，不願將補償費
    返還告訴人等情（見他字卷第32頁），益徵被告明知A 屋、
    B 屋並非其興建，竟向吳帟汰詐稱其為房屋所有權人，使吳
    帟汰、桃園縣政府、交通部國道新建工程局均陷於錯誤，誤
    認被告為A 屋、B 屋之所有權人，交通部國道新建工程局依
    法發放建築改良物補償費，被告為自己不法所有之意圖至為
    明顯。被告辯稱伊認為領的是搬家費云云，不僅與證人吳帟
    汰證述機械搬遷另有查估及補償等情不符，縱被告曾有所誤
    認，然其至遲於99年2 月9 日桃園縣政府會同國道新建工程
    局人員至桃園市○○路819 號會勘時，自應明白知悉建築改
    良物補償費並非搬遷費用，豈有直至檢察事務官詢問時，仍
    主張自己為地上物所有人，不願將溢領之補償費歸還呂顯卿
    之理，被告顯有詐欺交通部國道新建工程局發放地上物補償
    費之故意，彰彰明甚。
  (三)綜上，本案事證明確，被告所辯為事後卸責之詞，委無足採
    ，其犯行至堪認定。
三、核被告所為，係犯刑法第339 條第1 項之詐欺取財罪。證人
    吳帟汰為大有國際不動產估價師事務所之不動產估價師，受
    委託辦理建築改良物補償費查估，為桃園縣政府之手足延伸
    ，被告直接向吳帟汰行使詐術，使吳帟汰、桃園縣政府、交
    通部國道新建工程局均陷於錯誤，交通部國道新建工程局因
    而將補償費給付予被告，被告此部分係直接向行政機關之手
    足詐騙，自不構成間接正犯，併予敘明。爰審酌被告明知告
    訴人呂顯卿年近70歲，罹有重聽，未念及呂顯卿長期租賃之
    恩惠，覬覦他人鉅額補償費而為本件詐欺犯行，其犯罪之動
    機、目的、手段，詐取之金額非寡，迄今未將詐取金額繳回
    ，及其素行、堅詞否認之犯後態度等一切情狀，量處如主文
    所示之刑，以示懲儆。
據上論斷，應依刑事訴訟法第299 條第1 項前段，刑法第339 條
第1 項，判決如主文。
本案經檢察官吳美文到庭執行職務。
中    華    民    國  100     年    7     月    20    日
                  刑事第一庭  審判長法  官  謝順輝
                                    法  官  俞力華
                                    法  官  張瓊華
以上正本證明與原本無異。
如不服本判決應於收受判決後10日內向本院提出上訴書狀，並應
敘述具體理由。其未敘述上訴理由者，應於上訴期間屆滿後20日
內向本院補提理由書( 均須按他造當事人之人數附繕本) 「切勿
逕送上級法院」。
                                    書記官  陳孟君
中    華    民    國   100    年    7     月    20    日
附錄本案論罪科刑之法條：
中華民國刑法第339 條第1 項（普通詐欺罪）
意圖為自己或第三人不法之所有，以詐術使人將本人或第三人之
物交付者，處5 年以下有期徒刑、拘役或科或併科1 千元以下罰
金。